【裁判字號】    98,保險上易,31
【裁判日期】    990323
【裁判案由】    給付保險金等
【裁判全文】
臺灣高等法院民事判決              98年度保險上易字第31號
上  訴  人  丙○○
被  上訴人  新安東京海上產物保險股份有限公司
法定代理人  丁○○
訴訟代理人  乙○○
上列當事人間請求給付保險金等事件，上訴人對於中華民國98
年8月31日臺灣臺北地方法院98年度保險字第15號第一審判決提
起上訴，本院於99年3月9日言詞辯論終結，判決如下：
    主    文
上訴駁回。
第二審訴訟費用由上訴人負擔。
    事    實    及    理    由
一、程序方面：
    按「共同訴訟中，一人之行為或他造對於共同訴訟人中一人
    之行為及關於其一人所生之事項，除別有規定外，其利害不
    及於他共同訴訟人。」，民事訴訟法第55條定有明文。查原
    審共同原告黃美玉、黃久恩、陳胤仰、陳胤錡、陳軍佑、陳
    羿君（下合稱黃美玉6人）與上訴人於原審請求：「(一)被上
    訴人應給上訴人新台幣（下同）36萬1161元，及自民國（下
    同）97年6月1日起至清償日止按年息10%計算之利息。(二)被
    上訴人給付黃美玉38萬7375元、黃久恩、陳胤仰、陳胤錡、
    陳軍佑、陳羿君各11萬2640元，及均自97年6月1日起至清償
    日止按年息10%計算之利息。」（見原審卷第93至94頁）；
    黃美玉6人係依保險金請求權起訴，上訴人則依據黃美玉6人
    所讓與36萬1161元保險金請求權而主張權利（見原審卷第94
    至95頁）；是上訴人與黃美玉6人請求權基礎有別，起訴聲
    明亦各自獨立存在，二者間係普通共同訴訟關係，依前揭規
    定，上訴人上訴效力不及於黃美玉6人，先予說明。
二、上訴人主張：89年5月間，上訴人以其所有AI-191號營業曳
    引車，靠行於訴外人詠宏交通有限公司（下稱詠宏公司），
    並以詠宏公司名義向被上訴人（當時名為統一安聯產物保險
    股份有限公司）投保汽車第三人責任險，保險期間自89年5
    月22日至90年5月22日，被保險人為詠宏公司，保額為240萬
    元（下稱系爭保險契約）。89年12月5日晚間8時許，上訴人
    駕駛前開車輛，行經臺北縣板橋市浮洲橋，不慎撞擊訴外人
    陳勇利致死。陳勇利父親陳志雄（96年12月12日死亡，黃久
    恩、陳胤仰、陳胤錡、陳軍佑、陳羿君為繼承人）、母親黃
    美玉訴請損害賠償，經本院91年度訴字第60號民事判決，命
    上訴人與詠宏公司連帶賠償陳志雄112萬3412元本息、黃美
    玉106萬5777元本息，於93年5月31日確定。陳志雄與黃美玉
    對上訴人聲請強制執行，分別獲償18萬5335元、17萬5826元
    。依保險契約之汽車第三人責任保險條款第6條，黃美玉與
    陳志雄於民事判決確定時取得保險金請求權，茲黃美玉6人
    將其中36萬1161元（185,335+175,826=361,161）債權讓與
    上訴人，故被上訴人應支付前開保險金。爰依保險金請求權
    訴請36萬1161元本息等語（於原審聲明：被上訴人應給付上
    訴人上訴人36萬1161元，及自97年6月1日起至清償日止按年
    息10%計算之利息。原審為上訴人全部敗訴判決，上訴人提
    起上訴）。並上訴聲明：(一)原判決不利於上訴人部分廢棄。
    (二)上開廢棄部分，被上訴人應給付上訴人36萬1161元，及自
    97年6月1日起至清償日止按年息百分之五計算之利息。
三、被上訴人則以：事故發生後，上訴人與陳勇利家屬多次洽談
    ，並於板橋市調解委員會進行調解，被上訴人曾派員參與，
    並提醒上訴人通知判決結果，但民事判決於93年5月31日確
    定，上訴人遲至96年11月方通知被上訴人理賠，迨97年10月
    14日始提起本件訴訟，其所受讓36萬1161元保險金請求權已
    逾2年短期時效等語，資為抗辯。並答辯聲明：上訴駁回。
四、兩造不爭執事實：
  (一)89年5月間，上訴人以其所有AI-191號營業曳引車，靠行於
    詠宏公司，並以詠宏公司名義向被上訴人（當時名為統一安
    聯產物保險股份有限公司，於94年4月1日與新安產物保險公
    司合併，以新安產物保險股份有限公司為存續公司，並更名
    為現名）投保系爭保險契約，保險期間自89年5月22日至90
    年5月22日，被保險人為詠宏公司，保額為240萬元。該車另
    向其他保險公司投保汽車強制責任險。
  (二)89年12月5日晚間8時許，上訴人駕駛上開車輛，行經臺北縣
    板橋市浮洲橋，不慎撞擊訴外人陳勇利致死。陳勇利繼承人
    為母親黃美玉、父親陳志雄（96年12月12日死亡，由黃久恩
    、陳胤仰、陳胤錡、陳軍佑、陳羿君繼承），嗣經本院91年
    度訴字第60號民事判決，判命上訴人與詠宏公司應連帶賠償
    陳志雄112萬3412元本息、黃美玉106萬5777元本息，已於93
    年5月31日判決確定。陳志雄與黃美玉以上訴人為執行債務
    人，聲請台灣台東地方法院96年度執字第296號執行事件，
    除執行費外，分別受償18萬5335元、17萬5826元，合計受償
    36萬1161元（185,335+175,826=361,161）。黃美玉、陳志
    雄另因前開車禍，向另家保險公司各領得汽車強制責任險之
    理賠金70萬元，合計140萬元。
  (三)89年12月7日，上訴人經由詠宏公司向被上訴人請求保險給
    付，因上訴人與陳志雄、黃美玉未達成共識，被上訴人請上
    訴人於民事判決確定後再請求。
  (四)90年間，板橋市民意代表王景源邀請上訴人、黃美玉等人協
    商，但未能達成合意。台北縣板橋市公所90年度民調字第
    201、231號調解事件，邀集上訴人、黃美玉等人於90年2月
    15日、90年3月21日進行調解，但調解不成立。
  (五)被上訴人經辦人張醒亞曾於97年4月間交付「00089VF2626賠
    案需備文件」予上訴人。
五、上訴人主張黃美玉6人依系爭保險契約得請求保險金，嗣黃
    美玉6人將其中36萬1161元權利讓與上訴人，故被上訴人應
    支付上訴人前開款項等語。被上訴人辯稱保險金請求權至遲
    於93年5月31日即得行使，但上訴人於96年11月方通知理賠
    ，遲至97年10月14日始提起本件訴訟，已罹於2年消滅時效
    ，故被上訴人無須支付保險金等語。經查：
  (一)按「由保險契約所生之權利，自得為請求之日起，經過二年
    不行使而消滅。有左列各款情形之一者，其期限之起算，依
    各該款之規定：一、要保人或被保險人對於危險之說明，有
    隱匿、遺漏或不實者，自保險人知情之日起算。二、危險發
    生後，利害關係人能證明其非因疏忽而不知情者，自其知情
    之日起算。三、要保人或被保險人對於保險人之請求，係由
    於第三人之請求而生者，自要保人或被保險人受請求之日起
    算。」，保險法第65條第1至3款定有明文。「法令、審判或
    法律行為所定之期日及期間，除有特別訂定外，其計算依本
    章之規定。」「以日、星期、月或年定期間者，其始日不算
    入」「消滅時效，自請求權可行使時起算。以不行為為目的
    之請求權，自為行為時起算」，民法第119、120條第2項、
    128條亦定有明文。依保險契約所生之權利，自得為請求之
    日起經過2年不行使而消滅，保險法第65條前段規定甚明。
    所謂請求權得行使時，乃指權利人得行使請求權之狀態而言
    （最高法院91年度台上字第1258號判決要旨參照）。
  (二)查89年12月5日晚間8時許，上訴人駕駛AI-191號營業曳引車
    ，行經臺北縣板橋市浮洲橋，不慎撞擊訴外人陳勇利致死，
    此為兩造所不爭（見前述不爭執事項(二)、本院卷第24頁筆錄
    ）。依前開說明，受益人於事故發生後即可請求保險金，自
    89年12月6日起算，至91年12月5日已屆滿2年。則上訴人遲
    至97年10月14日始聲請支付命令（見原審支付命令卷第2頁
    ，因被上訴人異議而視為起訴），已逾上開時效，距本院91
    年度訴字第60號民事判決確定日（93年5月31日），亦逾2年
    ；故被上訴人辯稱已罹於2年時效，應屬可取。毋論被上訴
    人應否支付36萬1161元保險金，上訴人亦不得再向被上訴人
    請求上述款項。
  (三)次按「消滅時效，因左列事由而中斷：一、請求。」、「時
    效因請求而中斷者，若於請求後六個月內不起訴，視為不中
    斷」、民法第129條第1項第1款、130條亦定有明文。由民法
    第130條規定而觀，時效因請求而中斷者，請求人苟欲保持
    中斷之效力，非於請求後6個月內起訴不可。如僅繼續不斷
    的為請求，而未於請求後6個月內起訴，其中斷之效力，即
    無由保持（最高法院71年台上字第3435號判例意旨）。上訴
    人固謂車禍事故後，每年均向被上訴人請求保險金，但被上
    訴人一直要其等候云云。被上訴人員工甲○○亦於本院99年
    1月18日準備程序證稱：車禍後的民刑事訴訟程序很耗時，
    其間，上訴人確有打電話給我討論這件事等語（見本院卷第
    41頁背面至42頁正面）；被上訴人固未賠付款項，惟依前開
    說明，由於上訴人未於請求後6個月內起訴，仍無法中斷時
    效進行。至於上訴人透過板橋市民意代表王景源於90年間協
    商，由於並非民法所稱調解程序，其性質仍屬於請求，則上
    訴人未於協商不成立後6個月內起訴，依前揭說明，仍不生
    中斷效力。
  (四)再按「消滅時效，因左列事由而中斷：…三、起訴。…左列
    事項，與起訴有同一效力：二、聲請調解或提付仲裁。」、
    「時效因聲請調解或提付仲裁而中斷者，若調解之聲請經撤
    回、被駁回、調解不成立或仲裁之請求經撤回、仲裁不能達
    成判斷時，視為不中斷。」，民法第129條第1項第3款、第2
    項第2款、133條亦定有明文。緣台北縣板橋市公所90年度民
    調字第201、231號調解事件，前於90年2月15日、90年3月21
    日調解，嗣調解不成立，此為兩造所不爭執（見前述不爭執
    事項(四)、原審卷第98頁背面筆錄）。茲上訴人未於調解不成
    立後6個月內起訴，依上開規定，仍於91年12月5日屆滿2年
    消滅時效。至於被上訴人是否曾派員參加調解、上訴人當時
    是否知悉被上訴人派員出席，純係兩造溝通、協商問題，對
    於上訴人請求權行使與消滅時效進行，均無影響，自無必要
    探究上訴人或其代理人是否知否被上訴人出席調解。
  (五)末按「請求權已經時效消滅，債務人仍為履行之給付者，不
    得以不知時效為理由，請求返還；其以契約承認該債務或提
    出擔保者亦同。」，民法第144條第2項定有明文。上訴人另
    主張被上訴人於時效屆滿後曾允諾理賠，故於97年4月交付
    「00089VF2626賠案需備文件」，且被上訴人員工甲○○亦
    承諾向法院說明補救方案云云。惟查被上訴人經辦員工張醒
    亞於97年4月間所交付「00089VF2626賠案需備文件」，其上
    記明「一、最終判決書（正本）。二、判決確定書（正本）
    。三、受益人身分證影印（正、反面）。四、受益人存摺封
    面影印及電匯同意書。五、丙○○存摺封面影印。六、除戶
    之戶籍謄本（正本）。七、若有死亡證明請一併附件。八、
    賠付金額：陳志雄（金額及計算式）。九、賠付金額：黃美
    玉（金額及計算式）。十、賠付金額：丙○○（金額及計算
    式）…」（見原審支付命令卷第24頁），並載明「以上相關
    資料請寄：基隆市○○區○○路132號9樓新安東京海上產物
    保險股份有限公司，經辦人張醒亞」（見同頁）；是以上開
    文件僅係清單意旨，且無被上訴人或承辦人簽章，可知上訴
    人申請理賠後，仍須經被上訴人審核，被上訴人並未以上開
    清單承諾給付保險金。且甲○○亦於本院99年1月18日準備
    程序證稱：我沒有同意去補救罹於時效的後果，原審判決後
    ，我只跟上訴人表示要按判決處理等語（見本院卷第42頁正
    面筆錄）。上訴人既未證明時效完成後，被上訴人以契約承
    認保險金債務或提供擔保，其謂被上訴人仍應支付保險金36
    萬1161元云云，自非可採。
六、綜上所述，上訴人固主張自黃美玉6人受讓保險金債權36萬
    1161元，惟受益人自89年12月5日車禍後即可主張權利，其
    保險金請求權於91年12月5日屆滿2年消滅時效，則被上訴人
    抗辯罹於2年時效一節，於法有據。從而，上訴人依據系爭
    保險契約保險金請求權，訴請被上訴人給付上訴人36萬1161
    元，及自97年6月1日起至清償日止按年息百分之十計算之利
    息，為無理由，應予駁回。是則原審依此駁回其訴，經核並
    無違誤，上訴意旨指摘原判決此部分不當，求予廢棄改判，
    為無理由，應予駁回。
七、本件為判決基礎之事證已明，兩造其餘主張、陳述及所提證
    據，經審酌後，認均與本件結論無礙，不再一一論列，併予
    敘明。
八、據上論結，本件上訴為無理由，爰判決如主文。
中    華    民    國    99    年    3     月    23    日
                    民事第十七庭
                        審判長法  官  藍文祥
                              法  官  張競文
                              法  官  吳燁山
正本係照原本作成。
不得上訴。
中    華    民    國    99    年    3     月    24    日
                              書記官  于  誠

司法院資訊處製作；財團法人民間司法改革基金會備份。
